【裁判字號】    97,抗,16
【裁判日期】    970205
【裁判案由】    拍賣抵押物
【裁判全文】
臺灣板橋地方法院民事裁定      97年度抗字第16號
抗  告  人  乙○○
相  對  人  甲○○
代  理  人  李義忠律師
上列當事人間拍賣抵押物事件，抗告人對於中華民國96年12月14
日本院96年度拍字第3711號裁定提起抗告，本院裁定如下：
    主  文
抗告駁回。
抗告程序費用由抗告人負擔。
    理  由
一、按債務人怠於行使其權利時，債權人因保全債權，得以自己
    名義行使其權利，為民法第242 條前段所明定。此項代位權
    行使之範圍，就同法第243 條但書規定旨趣推之，並不以保
    存行為為限，凡以權利之保存或實行為目的之一切審判上或
    審判外之行為，諸如假扣押、假處分、聲請強制執行、實行
    擔保權、催告、提起訴訟等，債權人皆得代位行使，最高法
    院69年台抗字第240 號判例著有明文。則揆之前開意旨，債
    權人自得代位債務人行使對第三債務人之聲請拍賣抵押物之
    權利，而實行其擔保權。又聲請拍賣抵押物，係屬非訟事件
    ，於一般抵押權，因必先有被擔保之債權存在，而後抵押權
    始得成立，故只須抵押權已經登記，且登記之債權已屆清償
    期而未受清償時，法院即應為許可拍賣之裁定。至最高限額
    抵押權，其抵押權成立時，可不必先有債權存在，縱經登記
    抵押權，因未登記已有被擔保之債權存在，如債務人或抵押
    人否認先已有債權存在，或於抵押權成立後，曾有債權發生
    ，而從抵押權人提出之其他文件為形式上審查，又不能明瞭
    是否有債權存在時，法院自無由准許拍賣抵押物。（最高法
    院71年台抗字第306 號判例意旨參照）。
二、抗告意旨略以：（一）抵押權人於債權已屆清償期，而未受
    清償者，得聲請法院拍賣抵押物，就其賣得價金而受清償。
    民法第873 條定有明文。（二）本件最高限額抵押權是擔保
    抵押權人與抵押債務人間一定法律關係，土地債權一定範圍
    內發生之土地債權債務之金錢補貼、土地債權價金、土地登
    記費用，土地債權債務不履行而以金錢賠償損害，或土地所
    有權借名關係消滅應返還土地而債務不履行給付不能、給付
    遲延、不完全給付、應負損害賠償之金錢債權，應返還不當
    得利或該債權範圍內所發生之票據債務等不特定債權，均為
    擔保範圍內之抵押債權。該一定法律關係土地持分債權業經
    登記：「債權債務範圍均為全部」、「附註：本契約書債權
    債務範圍欄如每筆持分不同，難以填寫時，應分別訂立契約
    」，有最高限額抵押權設定契約書、土地謄本  他項權利欄
    可稽，該土地債權一定法律關係範圍業經登記，即無庸一一
    登載該一定法律關係範圍內所發生之各個不特定債權。本件
    已有合法之抵押債權登記。從而原裁定第2 頁第6 行起，指
    卷附之抵押權設定契約書並無被擔保債權為何之記載，亦未
    檢附本件聲請之同意書或其他債權憑證為附件，無從推論必
    有被擔保債權存在等語，不無商榷餘地。因為最高限額抵押
    權所擔保者為一定法律關係範圍內所發生之不特定金錢債權
    ，只須登記一定法律關係，不須登記特定法律關係之分產同
    意書（於本件僅供證明是借名關係），亦不限於登記特定之
    損害賠償或不當得利金錢債權特定法律關係，而排除其他不
    特定之金錢補貼、買賣價金、土地登記費用等等不特定金錢
    債權，只須在一定法律關係範圍內發生之金錢債權，即為擔
    保效力所及。不須再一一登記各個不特定擔保債權，自不待
    言。（三）如附表所載土地為陳所有，於民國（下同）78年
    10月23日及78年12月23日先後借名陳清志、乙○○登記土地
    所有權，乙○○是被借名而已，並無土地管理權，不是信託
    ，也不是贈與，仍由陳掌握土地管理、處分權，有鈞院
    96年訴字第445 號第三人異議之訴事件，96年11月21日言詞
    辯論筆錄第3 頁，乙○○供稱：「更寮小段第2 地號系爭土
    地是借名登記我名下，我父親陳有同意我們兄弟各自建鐵皮
    屋，後來81年我父親就說各兄弟把房子跟土地都還給他，由
    他來使用。我父親說這幾年兄弟間收房租已足夠搭建鐵皮屋
    的成本，證5 分產同意書也只是要證明乙○○是被借名，無
    管理權，不是信託，也不是贈與。依最高法院之見解，借名
    契約為類似委任之無名契約，應類推適用民法委任之規定。
    83年4 月23日陳去世類推適用民法第550 條規定：「委任關
    係因當事人一方死亡……而消滅」。其與相對人間之借名關
    係消滅，陳繼承人陳重慶、陳重安等，對於相對人乙○○，
    得行使物上請求權，相對人應移轉系爭土地所有權，惟相對
    人逾越借名關係之權限，於81年間提供系爭田地借貸予陳重
    江建造有固定基礎之五股鄉○○路185 巷46號4 層樓房，致
    依法不能辦理田地所有權登記，因可歸責於相對人之事由，
    致給付不能，應賠償按請求時96年土地公告現值新台幣（下
    同）113,7 00元/m2 ×8,964 平方公尺=122,806 ,800 元計
    算之損害賠償金錢債權，為82年3 月17日至85年3 月16日履
    行期間內，土地所有權債權一定法律關係範圍內發生之金錢
    債權122,80 6,800元，為本件最高限額抵押權擔保效力所及
    之金錢債權。此項物上請求權債務不履行之損害賠償請求權
    ，不適用短期時效之規定，其時效應自83年4 月23日陳死亡
    起借名關係消滅得請求之日起滿15年，始罹於消滅時效。又
    借名關係消滅，相對人已無繼續為系爭田地所有權名義之權
    利，已無法律上之原因而受土地所有權之利益，致陳之子陳
    重慶、陳重安等繼承人受損害，相對人乙○○應返還其利益
    （依據民法第179 條但書規定應返還不當得利）。又抵押權
    人陳重慶、陳重安依父子間繼承關係，當然繼承其父之權利
    。且因可歸責於相對人之事由，致給付不能，不能移轉系爭
    田地所有權予陳繼承人陳重慶、陳重安等人，從而相對人應
    賠償按請求時96年土地公告現值13,700元/m 2×8,964 平方
    公尺=122,806,800元計算之損害賠償金錢債權，為土地所有
    權債權一定法律關係範圍內發生之金錢債權122,806,800 元
    ，或返還同額之不當得利，為本件最高限額抵押權擔保效力
    所及之金錢債權（損害賠償及不當得利為請求權之競合）。
    相對人債務範圍為全部，抵押權人陳重慶、陳重安為連帶債
    權人，權利範圍亦均為全部，經抵押登記在案。（四）抗告
    人即聲請人為抵押權人陳重慶、陳重安之債權人，自95年8
    月8 日起，迭經以存證信函催告抵押權人陳重慶、陳重安行
    使上開抵押債權請求損害賠償金錢債權，及請求返還同額不
    當得利之金錢債權，及代位陳重慶、陳重安等催告相對人賠
    償按公告現值計算之損害賠償金等金錢債權，或返還同額之
    不當得利金錢債權。相對人等均未履行。嗣以96年10月18日
    台北北門郵局第5138號、台北金南郵局第5879號存證信函催
    告抵押權人陳重慶、陳重安行使拍賣抵押物之權利，以保全
    聲請人之債權。然陳重慶、陳重安迄今仍未聲請拍賣而怠於
    行使權利，為此，本於民法第242 條前段債權人代位權之規
    定, 代位抵押權人陳重慶、陳重安聲請拍賣抵押物。（五）
    前案裁定數件，認為抗告人所主張係相對人之系爭土地所有
    權移轉登記請求權，乃係一定之意思表示行為，並非金錢債
    權。按非訟事件裁定，對於債權抵押權存否及抵押標的物範
    圍等均無實體確定力，若確實有抵押金錢債權存在，法院仍
    應准許拍賣抵押物。而本件則主張最高限額抵押權已經依法
    登記，且金錢債權已屆清償期而未受償，並經催告抵押權人
    陳重慶、陳重安行使上開拍賣抵押物之權利，迄今仍未聲請
    拍賣而怠於行使權利。依最高法院93年台抗字第八號裁定意
    旨，抗告人即聲請人仍得代位行使抵押權人之權利。拍賣所
    得之金額，於抵押債權最高限額2 億4 千萬元範圍內，及金
    錢債權122,806,800 元本息（指本金及年息5 ％法定遲延利
    息）及登記違約金自96年10月18日起按每萬元每日20元計算
    範圍內，為抵押權人陳重慶、陳重安所有，應交付抵押權人
    即連帶債權人陳重慶、陳重安，由聲請人代位受領，由執行
    法院依法分配云云，並提出本院96年度訴字第445 號言詞辯
    論筆錄影本為證。
三、經查，本件抗告人於聲請時主張相對人所有如附表所示不動
    產，於82年3 月20日設定登記本金最高限額2 億4 千萬元之
    抵押權予陳重慶、陳重安，存續期間自民國82年3 月17日起
    至85年3 月16日止，（以下簡稱系爭抵押權），而系爭抵押
    權係為擔保相對人將來履行移轉登記如附表所示之土地所有
    權應有部分各4 分之1 予陳重安、陳重慶之債權請求權，並
    經兩造簽訂同意書，且相對人於本院91年度重訴字第382 號
    塗銷抵押權登記事件91年9 月19日言詞辯論時固陳述「當時
    是我父親說系爭土地他們（指本件抵押權人等）都有4 分之
    1 的權利，但我具有農人身分所以全部都登記在我名下，我
    父親要我在可以移轉農地所有權給非自耕農時各移轉4 分之
    1 給他們，為了確保我履行，所以設定系爭（即本件）抵押
    權給他們，我父親已去世，所以我們在79年3 月9 日在父親
    的見證下，有簽定被證1 的同意書，我有通知來辦理過戶（
    89年1 月26日就解除農地移轉限制），但他們不來辦，我不
    知道原因」等語，此有本院簡易庭95年度拍字第1975號民事
    裁定附原審卷可參，足認相對人係於79年3 月9 日簽訂上開
    同意書後，為擔保該同意書所承諾之土地所有權應有部分移
    轉登記請求權之履行，乃於82年3 月20日設定系爭最高限額
    抵押權予陳重安及陳重慶。是系爭抵押權所擔保之債權係訴
    外人陳重安及陳重慶對於相對人之系爭土地所有權移轉登記
    請求權。
四、次查，聲請人所提出之同意書略載「茲本人乙○○願將坐落
    於五股鄉○○段更寮小段二地號、面積89公畝64平方公尺劃
    分為四等分，分別由陳重江、陳重慶、乙○○、陳重安等四
    人各持分1/4 ，面積各為22公畝41平方公尺，並將每等分抽
    其2 公畝41平方公尺由陳所有，．．．．」觀諸上開約
    定內容，足認係原土地所有人陳生前將其名下土地分與
    四子之贈與契約，對照卷附之土地登記謄本所載，上開二號
    土地，在其死亡前即移轉登記為相對人，且相對人已合法拋
    棄繼承，有板院民德繼字第362 號民事庭通知在卷可稽，則
    上述生前贈與土地之義務顯已不能履行，亦未由相對人繼承
    。則上開二號土地復未以遺產之形式由相對人與陳重慶陳重
    安共同繼承，其兄弟間自不可能有分割上開二號土地之請求
    權存在，即無從認定聲請人所主張之債權係系爭抵押權所擔
    保之標的。
五、又查，系爭抵押權所擔保之債權係訴外人陳重安及陳重慶對
    於相對人之系爭土地所有權移轉登記請求權，已如前述。而
    依上開同意書、本院91年度重訴字第382 號塗銷抵押權登記
    事件91年9 月19日言詞辯論筆錄、上開案號確定判決書及系
    爭抵押權設定契約書之內容觀之，訴外人陳重安、陳重慶與
    相對人間，並無約定載明屆期相對人不履行系爭土地所有權
    移轉登記債務時，相對人應給付訴外人陳重安、陳重慶如何
    之損害賠償金或違約金，抗告人亦未就此部分舉證證明或釋
    明，自難遽認系爭抵押權係擔保相對人不履行系爭土地所有
    權移轉登記債務時之損害賠償金錢債權或相對人擅自處分系
    爭土地應負之損害賠償金錢債權。是依上開相對人所陳述之
    事實及抗告人所提出之同意書、本院91年度重訴字第382 號
    塗銷抵押權登記事件91年9 月19日言詞辯論筆錄、上開案號
    確定判決書及系爭抵押權設定契約書之內容，依其形式審查
    ，尚不能證明於設定抵押時或抵押權存續期間內，抵押權人
    陳重安、陳重慶對於抵押債務人（即相對人）有任何所擔保
    之金錢債權存在。而系爭抵押權所擔保之債權既係訴外人陳
    重安及陳重慶對於相對人之系爭土地所有權移轉登記請求權
    ，核屬一定之意思表示行為，並非金錢債權，顯與本件所設
    定之本金最高限額2 億4 千萬元之金錢債權，於形式上登記
    之內容並不相符。從而，抗告人代位抵押權人陳重安、陳重
    慶聲請拍賣抵押物（系爭土地），於法即有未合，應予駁回
    ，原裁定以「聲請人所提之證據並不能釋明系爭抵押權有何
    被擔保債權存在且屆期未受清償之事實。即與民法第873 條
    規定聲請拍賣抵押物之要件不合」為由，而裁定聲請駁回，
    於法並無不合。抗告意旨仍執前詞，請求廢棄原裁定，均無
    理由，應予駁回。抗告人其餘攻擊、防禦方法及舉證，經本
    院審酌後，認對於裁定結果均無影響，爰不一一論述，併此
    指明。
六、據上論結，本件抗告為無理由，依非訟事件法第46條、第21
    條第2 項，民事訴訟法第495 條之1 第1 項、第449 條第1
    項、第78條，裁定如主文。
中    華    民    國    97    年    2    月    5    日
                     民事第二庭 審判長法  官  蕭胤瑮
                                      法  官  陳麗玲
                                      法  官  許麗華
以上正本係照原本作成。
對於本裁定不得抗告。
中   華     民    國   97    年    2    月    12     日
                                    書記官  蕭佩宜


司法院資訊處製作；財團法人民間司法改革基金會備份。
